【裁判字號】    90,訴,193
【裁判日期】    900731
【裁判案由】    履行土地所有權移轉登記
【裁判全文】
台灣基隆地方法院民事判決  九十年度訴字第一九三號
    原      告  甲○○
    訴訟代理人  乙○○
    被      告  己○○
    訴訟代理人  丁○○
    被      告  丙○○
    訴訟代理人  戊○○
右當事人間請求土地所有權移轉登記事件，本院判決如左：
    主  文
原告之訴及假執行之聲請均駁回。
訴訟費用由原告負擔。
    事  實
甲、原告方面：
一、聲明：被告應將坐落基隆市七堵區○○○段西勢仙洞湖小段五七之二地號土地其
    中面積三八五零平方公尺之所有權移轉與原告，並依附圖辦理土地分割登記予原
    告。願供擔保請准宣告假執行。
二、陳述：
（一）原告於民國七十七年十一月二十五日與被告丁○○、己○○簽訂之不動產買賣
      契約標的包括前開聲明所示之地號土地，而該買賣契約標的之土地乃被告己○○與被告丁○○合夥共同於六十二年十月九日，向訴外人即被告丙○○之父陳
      天錫所購，並於該買賣契約中約定前開地號土地，由地主分割保留五分之二面
      積後出售。嗣訴外人陳天錫取得全部價款後，已交付前開地號土地之所有權狀
      、印鑑證明及已用印之辦理過戶所需表格資料與被告丁○○及己○○，證明被
      告丁○○與己○○確已購得該筆土地，並於七十六年九月間向地政機關申請分
      割複丈，雖礙於當時法令限制未為分割登記，然仍足證訴外人陳天錫有分割系
      爭土地履約之意思。後訴外人陳天錫亦願將系爭土地移轉登記與原告，而陸續
      交付過戶證件與原告收執。惟宥於當時農地不能移轉非自耕農及分割之限制，
      遂約定日後可移轉及分割時再辦理移轉所有權之登記。
（二）現因農業發展條例修正，農地已可分割及移轉非自耕農所有，然因原系爭土地
      所有人陳天錫已死亡，系爭土地既已由被告丙○○繼承取得，是原告自得對被
      告等三人依據原告與被告丁○○與己○○間之買賣契約，請求履行土地所有權
      移轉登記之契約義務。
三、證據：提出土地所有權狀、印鑑證明、土地分割登記申請書、土地所有權移轉登
    記申請書、土地買賣所有權移轉契約書各一份（以上均為影本）、不動產買賣契
    約書影本二份、土地所有權狀影本為證。
乙、被告方面：
一、聲明：駁回原告之訴及其假執行之聲請。
二、陳述：
（一）被告丁○○、己○○部分：自認有與原告簽訂系爭土地之買賣契約，因當時已
      和訴外人陳天錫就系爭土地訂約購地，但不知土地所有人是否願意協助辦理土
      地所有權移轉登記。
（二）被告丙○○部分：
    １原告所提出之被告丁○○、己○○與訴外人陳天錫間，於六十二年十月九日所
      簽訂之系爭土地買賣契約書，右下方有關該地號土地分割後地主保留、賣出之
      面積，及過戶事宜因受農業發展條例約束，俟日後買主要求始履行之記載，因
      與實際土地依據地主保留、賣出之比例計算面積不符，且與其他契約記載墨跡
      不同，顯係事後加註偽造，因而否認被告丁○○、己○○與訴外人陳天錫間上
      開系爭土地買賣契約書及加註約定之真正。
    ２又系爭土地於原告與被告丁○○、己○○買賣當時為旱地，亦即農地，而原告
      於訂約時之住所與系爭農地相距十公里以上，原告不得視為能自任耕作之人，
      則依訂約當時之土地法第三十條規定，亦不得為私有農地所有權移轉之承受人
      ，再原告向被告丁○○、己○○承賣系爭農地時，係就部分農地買賣，而依訂
      約當時農業發展條例第三十條第一項規定，耕地不得分割或移轉為共有，是原
      告於七十七年十一月二十五日與被告丁○○、己○○所訂定之農地買賣契約，
      乃以不能之給付為契約之標的，依民法第二百四十六條第一項前段之規定，應
      屬自始確定之無效，不受嗣後八十九年二月土地法及農業發展條例修正之影響
      。
    ３退萬步言，被告丙○○之父陳天錫與被告己○○之間於六十二年十月九日訂定
      系爭土地買賣契約之事實縱屬真正，自簽約之日起，買受人即被告己○○應即
      可請求履約，然迄今已近二十八年之久，被告己○○之移轉登記請求權早已罹
      於十五年時效而消滅，則原告縱受讓被告己○○之移轉登記請求之債權，該債
      權亦早已時效消滅。
    ４至原告主張訴外人陳天錫拖延至七十六年五月二日始領出最新印鑑證明，並承
      諾原告願繼續辦理所有權移轉登記相關事宜，然查原告係遲至七十七年十一月
      間，始與被告丁○○、己○○簽訂系爭土地買賣契約，則訴外人陳天錫於七十
      六年五月間何以預先向原告承諾願繼續辦理所有權移轉登記相關事宜？原告此
      部分主張顯與事理有違，不足採信。
三、證據：提出土地登記謄本一件為證。
    理  由
一、本件原告主張被告己○○與被告丁○○共同於六十二年十月九日，向訴外人即被
    告丙○○之父陳天錫購買，由土地所有人陳天錫自坐落基隆市七堵區○○○段西
    勢仙洞湖小段五七之二地號土地（下稱系爭五七之二地號土地），自行保留五分
    之二面積後分割出之系爭土地，嗣土地所有人雖已交付前開地號所有權狀、辦理
    移轉所有權登記所需之申請表格，並向地政機關申請分割登記之方式，表示其有
    履行分割土地與移轉土地所有權等買賣契約義務之意願，然因礙於當時農地不得
    分割及移轉非自耕農之法令限制，而遲未辦理移轉所有權登記。後上開買賣契約
    標的物之土地，復於七十七年十一月二十五日再由被告丁○○、己○○共同轉賣
    與原告，訴外人陳天錫並曾直接向原告為願將系爭土地所有權待日後法令許可移
    轉及分割時，移轉登記與原告之表示。今因農業發展條例及土地法之修正，農地
    已可分割並移轉非自耕農，而系爭地號土地已因訴外人陳天錫死亡由被告丙○○
    繼承，是原告對被告等三人均爰依其與被告丁○○及己○○間之買賣契約，請求
    被告等履行土地分割並將所有權移轉登記義務等情。被告丙○○則以原告所提出
    之被告丁○○、己○○與訴外人陳天錫間之系爭土地買賣契約非真正，縱屬真正
    ，移轉登記請求權亦已罹於時效消滅，而原告與被告丁○○、己○○間之系爭土
    地買賣契約係以不能之給付為契約之標的，應為無效，又訴外人陳天錫並無承諾
    願為原告辦理所有權移轉登記事宜等語資為抗辯。
二、查原告與被告丁○○、己○○於七十七年十一月二十五日，曾簽訂以被告丁○○
    、己○○購自訴外人陳天錫而轉賣之系爭五七之二地號土地為標的之買賣契約，
    業據被告丁○○、己○○自認在卷，並為被告丙○○所不爭執，且有該不動產賣
    賣契約書影本一份附卷可稽，堪信為真。又系爭土地現為被告丙○○所有，亦為
    兩造所不爭，並有土地登記謄本一件在卷可按。是兩造爭執端在於原告依據其與
    被告丁○○、己○○間之系爭土地買賣契約，是否即得分別向被告丁○○、己○○及丙○○請求系爭土地所有權之移轉登記。
三、按所謂給付不能，有自始不能與嗣後不能，主觀不能與客觀不能之分。其為自始
    客觀不能者，法律行為當然無效，當事人於行為當時知其無效或可得而知者，依
    民法第一百十三條規定，應負回復原狀或損害賠償之責任；其為自始主觀、嗣後
    客觀或嗣後主觀不能者，則生債務不履行之問題，債權人得依民法第二百二十六
    條規定，請求債務人損害賠償，或於解除契約後依民法第二百五十九條及第二百
    六十條規定，請求回復原狀及賠償損害，最高法院著有七十九年度台上字第二一
    四七號判決可資參照。另按給付之障礙雖可得除去而未除去前，給付仍屬不能，
    例如買受人依買賣契約請求出賣人將第三人所有之物移轉或交付與買受人，自屬
    給付不能，該買受人自亦無從請求為不能之給付，且依社會通常觀念，如屬給付
    不能，即不問該給付不能之為主觀或客觀原因而異其效果，故民法第二百二十六
    條所定給付之情形，應不限於客觀上給付不能，因之債權人依民法第二百五十六
    條規定，以債務人之給付有同法第二百二十六條之情形而解除契約時，亦不以客
    觀上給付不能為限，最高法院八十五年度台上字第一三八九號判決要旨足徵。經
    查本件系爭土地目前為被告丙○○所有，已如前述，被告丁○○、己○○既非系
    爭土地所有權人，則其等顯無將系爭土地分割並移轉登記予原告所有之法律上權
    能，是原告自無從請求被告丁○○、己○○將系爭土地予以分割，並將分割後土
    地移轉登記予原告此不能之給付。至被告丁○○、己○○依據其與原告間所簽訂
    之系爭土地買賣契約，固對原告負有移轉系爭土地所有權之給付義務，然此給付
    義務既於簽約迄今，因被告丁○○、己○○仍未取得系爭土地之處分權能而不能
    履行，則揆諸首揭最高法院判決意旨，此等自始主觀給付不能之情事，原告僅可
    對被告丁○○、己○○主張債務不履行之損害賠償。綜上，原告請求被告丁○○
    、己○○將系爭土地予以分割並移轉登記予原告，於法不合，不應准許。
四、次按債權人基於債之關係，得向債務人請求給付，固為民法第一百九十九條所明
    定；然債之關係，為特定債權人與債務人間之權利義務關係，債權人僅得向債務
    人請求給付，而無向債務人以外之第三人請求之權利，此為債之關係相對性原則
    。查本件原告係依據其與被告丁○○、己○○間買賣契約之債之關係，另向被告
    丙○○為本件所有權移轉登記之請求，而上開買賣契約當事人既僅有原告及被告
    丁○○、己○○三人，則因該契約所生債之關係亦僅存於原告與被告丁○○、己○○之間，雖原告另主張訴外人陳天錫曾向原告為願將系爭土地移轉登記與原告
    之債務承擔表示，並有陸續交付過戶證件與原告收執之事實，然此為被告丙○○
    所否認，原告固提出訴外人陳天錫填具之移轉所有權登記申請書等文件為證，惟
    查原告既自承系爭土地乃由訴外人陳天錫售予被告丁○○、己○○後，再轉賣予
    原告，且訴外人陳天錫當初係以交付移轉所有權所需文件予買受人即本件被告丁○○、己○○，暫代所有權之移轉登記，則原告提出其持有訴外人陳天錫填具之
    上開移轉所有權登記申請書等文件，究為被告丁○○、己○○買受系爭土地後再
    轉交付原告持有，抑或訴外人陳天錫直接向原告為系爭土地移轉登記之債務承擔
    表示後而交付原告持有，尚非無疑，原告僅以其持有訴外人陳天錫填具之系爭土
    地移轉登記申請書等文件，實不足證明訴外人陳天錫確有向原告為系爭土地所有
    權移轉登記之債務承擔之情。是故，縱訴外人陳天錫死亡而由被告丙○○繼承其
    生前所遺之權利義務，然既訴外人丙○○就系爭土地所有權之移轉，對於原告本
    無債務關係可言，則為訴外人陳天錫之繼承人即本件被告丙○○，對於原告亦不
    負有將系爭土地所有權移轉原告之債務，原告逕以其與被告丁○○、己○○間之
    契約債之關係，即向債務人以外之第三人即本件被告丙○○為本件請求，揆諸首
    揭說明，於法亦有未合，不應准許。
五、綜上所述，原告請求被告分割移轉過戶系爭土地予原告均無理由，應予駁回，並
    其假執行之聲明亦失所附麗，併予駁回。
據上論結，本件原告之訴為無理由，依民事訴訟法第七十八條，判決如主文。
中      華      民      國    九十      年      七      月    三十一    日
~B台灣基隆地方法院民事庭
~B    法      官  王翠芬
右為正本係照原本作成。
對於本件判決如有不服，應於收受送達後廿日內向本院提出上訴書狀，上訴於台灣高
等法院，並按他造當事人之人數附具繕本。
中      華      民      國    九十      年      八      月       一     日
~B    書  記  官  潘端典


司法院資訊處製作；財團法人民間司法改革基金會備份。
